臺灣高等法院刑事裁定
110年度毒抗字第1729號
抗  告  人  
即  被  告  林鈺婷




上列抗告人即被告因違反毒品危害防制條例案件，不服臺灣新北
地方法院110年度毒聲字第2424號，中華民國110年11月25日裁定
（聲請案號：臺灣新北地方檢察署110年度聲觀字第2098號、110
年度毒偵字第6868號），提起抗告，本院裁定如下：
    主  文
抗告駁回。                                             
    理  由
一、原裁定意旨略以：抗告人即被告甲○○於偵訊時坦承有於民國
    110年2月17日下午10時許，在新北市○○區○○街00號2樓內，
    以將第二級毒品甲基安非他命(下稱甲基安非他命)置於玻璃
    球內燃燒吸食氣體之方式，施用甲基安非他命1次之犯行，
    且其為警緝獲後所採得之尿液檢體，經檢送臺灣檢驗科技股
    份有限公司濫用藥物臺北實驗室以酵素免疫分析法（EIA）
    初驗及以氣相層析/質譜儀法（GC/MS）複驗檢驗結果，發現
    確呈安非他命類（安非他命、甲基安非他命）陽性反應，有
    該公司110年3月5日濫用藥物檢驗報告、新北市政府警察局
    受採集尿液檢體人姓名及檢體編號對照表、勘察採證同意書
    各1份在卷可稽；復有扣案之甲基安非他命3包（驗餘毛重合
    計2.804公克）、吸食器1組，暨卷附臺灣尖端先進生技醫藥
    股份有限公司毒品原物鑑定實驗室毒品證物鑑定分析報告、
    新北市政府警察局蘆洲分局搜索扣押筆錄暨扣押物品目錄表
    、扣案物照片等可資佐證，堪認被告前開任意性自白核與事
    實相符，被告上開施用甲基安非他命之犯行，堪以認定。又
    被告前曾因施用毒品案件，經依原審法院少年法庭裁定送觀
    察、勒戒後，認無繼續施用毒品之傾向，於100年11月2日執
    行完畢釋放出所，並經原審法院少年法庭裁定不付審理確定
    ，其後未再受任何觀察、勒戒或強制戒治之執行，此有本院
    被告前案紀錄表在卷可按，準此，被告最近一次觀察、勒戒
    執行完畢釋放日為「100年11月2日」。從而，被告所犯本案
    施用毒品犯行，距前開最近一次觀察、勒戒執行完畢釋放後
    ，已逾3年。聲請人審酌本案全情，向原審聲請觀察、勒戒
    ，原審審核認聲請為正當，應予准許等語。
二、抗告意旨略以：被告因符合假釋資格，於110年11月間已經
    由監所呈報假釋，期間亦無施用毒品之傾向。雖有社工協助
    照顧2個孩子，並托友人照顧年邁母親，惟寄人籬下總是不
    便，被告入監服刑以來均仰賴書信及照片得知孩子的成長點
    滴，又被告身為家中主要經濟來源，為求盡早重返社會，請
    求撤銷原裁定，並請審酌毒品危害防制條例第20條第3項、
    第23條第2項立法理由之意旨，改以附命戒癮治療之緩起訴
    處分，更有利於被告戒除毒癮等。
三、按犯毒品危害防制條例第10條之罪者，檢察官應聲請法院裁
    定，令被告入勒戒處所觀察、勒戒，其期間不得逾2月，毒
    品危害防制條例第20條第1項定有明文。又修正施行後之毒
    品危害防制條例第20條第3項所定：依本條第1項、第2項為
    觀察、勒戒或強制戒治執行完畢釋放後，3年後再犯第10條
    之罪者，仍適用本條第1項、第2項規定之觀察、勒戒或強制
    戒治。此所謂「3年後再犯」，只要本次再犯（不論修正施
    行前、後）距最近1次觀察、勒戒或強制戒治執行完畢釋放
    ，已逾3年者，即該當之，不因其間有無犯第10條之罪經起
    訴、判刑或執行而受影響（最高法院109年度台上大字第382
    6號刑事大法庭裁定意旨參照）。另按毒品危害防制條例第2
    4條修正施行後所定之多元附條件緩起訴處分，並不限於「
    附命緩起訴」，且撤銷緩起訴處分後，亦應由檢察官依法繼
    續偵查或起訴，與修正前所定之「依法追訴」不同，則緩起
    訴處分之效力與曾受「觀察、勒戒或強制戒治」之處遇已無
    法等同視之。又「附命緩起訴」戒癮治療之執行，係以社區
    醫療（機構外醫療體系）處遇替代監禁式治療，使施用毒品
    者得繼續正常家庭及社會生活，尚非集中於勒戒處所，受監
    所矯正、管理，仍難脫其「收容」或「處罰」外觀者，所可
    比擬，於機構外之戒癮治療難達其成效時，再施以機構內之
    強制處遇，亦屬循序漸進之合理矯正方式。因此「附命緩起
    訴」之被告縱使完成「戒癮治療」，難認得與觀察、勒戒或
    強制戒治「已執行完畢」之情形等同視之（最高法院110年
    度台上字第2096號判決意旨參照）。
四、經查：
  ㈠被告於上開時、地施用甲基安非他命1次之事實，業據其於警
    詢、偵訊中坦承不諱（見110年度毒偵字第1990號卷【下稱
    毒偵卷】第7、48頁），其為警緝獲後所採得之尿液檢體，
    經檢送臺灣檢驗科技股份有限公司濫用藥物台北實驗室以酵
    素免疫分析法（EIA）初驗及以氣相層析/質譜儀法（GC/MS
    ）複驗檢驗結果，發現確呈安非他命類（安非他命、甲基安
    非他命）陽性反應，有該公司110年3月5日濫用藥物檢驗報
    告、新北市政府警察局受採集尿液檢體人姓名及檢體編號對
    照表、勘察採證同意書各1份在卷可稽（見毒偵卷第18、19
    、50頁）；復有扣案之甲基安非他命3包（驗餘毛重合計2.8
    04公克）、吸食器1組，及卷附臺灣尖端先進生技醫藥股份
    有限公司毒品原物鑑定實驗室毒品證物鑑定分析報告、扣案
    物照片等在卷可稽（見毒偵卷第42至44、54頁），堪認被告
    於上揭時、地，確有施用甲基安非他命1次之行為。又被告
    前曾因施用毒品案件，經依原審法院少年法庭裁定送觀察、
    勒戒後，認無繼續施用毒品之傾向，於100年11月2日執行完
    畢釋放出所，並經原審法院少年法庭裁定不付審理確定；其
    間雖曾因施用毒品案件，經法院判處罪刑確定及執行完畢之
    紀錄，但迄今均無受觀察、勒戒或強制戒治之情，有本院被
    告前案紀錄表附卷可稽。是被告本案所為施用第二級毒品1
    次之犯行，距其最近一次觀察、勒戒執行完畢釋放即100年1
    1月2日，已逾3年，核屬毒品危害防制條例第20條第3項所規
    定之「3年後再犯」。從而，原審同此見解，依據檢察官之
    聲請，裁定令被告入勒戒處所觀察、勒戒，於法自無不合。
    　　
　㈡現行毒品危害防制條例第24條第1項，採行「觀察、勒戒」與
    「緩起訴之戒癮治療」並行之雙軌模式，並無「緩起訴之戒
    癮治療」應優先於「觀察、勒戒」的強制規定，檢察官自得
    按照個案情形，依法裁量決定採行何者為宜。又「被告有下
    列情事之一時，不適合為附命完成戒癮治療之緩起訴處分。
    但無礙其完成戒癮治療之期程者，不在此限：一、緩起訴處
    分前，因故意犯他罪，經檢察官提起公訴或判決有罪確定。
    二、緩起訴處分前，另案撤銷假釋，等待入監服刑。三、緩
    起訴處分前，另案羈押或執行有期徒刑。」戒癮治療認定標
    準第2條第2項固定有明文。惟上開所列3款情形乃係供檢察
    官裁量之參考，非謂限於符合上開3款所述情形之一時，檢
    察官始得向法院聲請裁定將被告送觀察、勒戒。是緩起訴之
    戒癮治療應屬法律賦予檢察官偵查裁量結果之作為，並非賦
    予被告有選擇之權利。又毒品危害防制條例規定之觀察、勒
    戒處分係屬強行規定，倘有施用毒品之行為，除檢察官審酌
    個案情形，依毒品危害防制條例第24條第1項為附完成戒癮
    治療之緩起訴處分，而可排除適用外，凡經檢察官聲請，法
    院僅得依法裁定准駁令入勒戒處所觀察、勒戒，尚無自由斟
    酌以其他方式替代之權。況且毒品危害防制條例第20條第1
    項、第3項之觀察、勒戒規定，係針對施用毒品者所設預防
    、矯正之保安處分，目的在斷絕施用毒品之身癮及心癮，屬
    強制規定，為刑罰之補充制度，兼具刑罰不可替代之教化治
    療作用，尚無因施用毒品者之主觀上個人或家庭因素而免予
    執行之理。本件檢察官綜合考量被告現因另案在法務部○○○○
    ○○○○○執行中，有在監在押紀錄表可按，無法進行戒癮治療
    ，而聲請法院裁定觀察、勒戒，核屬其職權之行使，其裁量
    並無違法或不當，被告所執個人家庭、工作事由及有戒癮治
    療意願之主張，非免除觀察、勒戒之適法事由，尚非可採。
五、綜上所述，檢察官審酌本件各情後，向原審聲請對被告為觀
    察、勒戒，尚難認其裁量有何違法或明顯失當之處。而原審
    依檢察官之聲請，以被告確有施用甲基安非他命1次之犯行
    ，裁定令被告入勒戒處所觀察、勒戒，核其認事用法，並無
    違誤。被告猶執前詞提起本件抗告，指摘原裁定不當，並請
    求戒癮治療，為無理由，應予駁回。
據上論斷，應依刑事訴訟法第412條，裁定如主文。
中　　華　　民　　國　　110 　年　　12　　月　　30　　日
                  刑事第二十一庭審判長法　官　林怡秀
                              　　    法　官　蔡羽玄
                              　      法　官　胡宜如
以上正本證明與原本無異。
不得再抗告。
                                      書記官　黃芝凌
中　　華　　民　　國　　110 　年　　12　　月　　30　　日